---
layout: post
title: "Sesión 02"
main-class: 'clase'
permalink: /SemilleroRyPython/SRyP:title.html
tags:

introduction: |
              Python <br>
              - Palabras reservadas<br>
              - Estructura de asignación<br>
              - Ayuda sobre funciones<br>
              - Operadores ariméticos y precedencias<br>
              - Funciones matemáticas<br>
              - Operadores lógicos<br>
              - Tipos de datos<br>
              - Estructura de datos<br>
              - Operadores matriciales básicas<br>
              - Coerción de datos
              
header-includes:
   - \usepackage{amsmath,amssymb,amsthm,amsfonts}
   - \usepackage[sectionbib]{natbib}
   - \usepackage[hidelinks]{hyperref}
output:
  md_document:
    variant: markdown_strict+backtick_code_blocks+autolink_bare_uris+ascii_identifiers+tex_math_single_backslash
    preserve_yaml: TRUE
always_allow_html: yes   
knit: (function(inputFile, encoding) {
  rmarkdown::render(inputFile, encoding = encoding,
  output_dir = "../../SemilleroRyPython/_posts/", output_format = "all"  ) })
bibliography: "../../referencias.bib"
csl: "../../apa.csl"
link-citations: yes
---

```{r knitr_init, echo=FALSE, cache=FALSE}
library(knitr)
## Global options
opts_chunk$set(echo=TRUE,
               cache=TRUE,
               prompt=FALSE,
               tidy=TRUE,
               comment=NA,
               message=FALSE,
               warning=FALSE,
               fig.path = paste0("../../SemilleroRyPython/images/", "Sesion02"),
               cache.path = "../../SemilleroRyPython/cache/",
               cache = FALSE)

```

## Identificar código <tt>Python</tt> y salidas
Para hacer más fácil la identificación de los diferentes códigos que se usarán en la página, se emplearán los siguientes colores en las ventanas de código.

Para el código presentado en <tt>Python</tt> se empleará un fondo de color rojo tal como se presenta a continuación.

```{python eval=FALSE}
'Ejemplo código Python'
```

Mientas que, para los resultados o salidas obtenidas en <tt>Python</tt> se empleará un fondo de color gris, tal como se presenta a continuación.

```{python echo=FALSE}
'Ejemplo código de salida'
```

## Palabras reservadas
Tanto en <tt>R</tt> como en <tt>Python</tt> existe un conjunto de palabras reservadas, **las cuales poseen atributos especiales** dentro del lenguaje de programación, y por ello, estas no pueden ser usadas como nombre de variables, funciones, etc.

### Palabras reservadas en <tt>Python</tt>
A continuación se lista el conjunto de palabras reservadas en el lenguaje <tt>Python</tt>. 

`\begin{align*}
\begin{array}{c}\text{False} & \text{True} & \text{None} & \text{and} & \text{as} \\
\text{assert} & \text{async} & \text{await} & \text{break} & \text{class} \\
\text{continue} & \text{def} & \text{del} & \text{elif} & \text{else} \\
\text{except} & \text{finally} & \text{for} & \text{from} & \text{global} \\ \text{if} & \text{import} & \text{in} & \text{is} & \text{lambda} \\
\text{nonlocal} & \text{not} & \text{or} & \text{pas} & \text{raise} \\
\text{return} & \text{try} & \text{while} & \text{with} & \text{yield} \end{array}
\end{align*}`

en donde

* **<tt style="color: #ff628c!important">False, True</tt>**: Son carácteres especiales para indicar constantes lógicas.
* **<tt style="color: #ff628c!important">None</tt>**: Es un carácter especial que representa la ausencia de un valor o un valor nulo. 
* **<tt style="color: #0088FF!important">and, or, not</tt>**: Son carácteres especial que representa operadores lógicos.
* **<tt style="color: #0088FF!important">await, async</tt>**: Son funciones que se usan para definir corutinas.
* **<tt style="color: #0088FF!important">as</tt>**: Es un carácter especial que se usa para crear un alias al importar un módulo.
* **<tt style="color: #0088FF!important">assert</tt>**: Es un carácter especial que emplea con fines de depuración.
* **<tt style="color: #0088FF!important">if, else, elif, for, break, continue,  while</tt>**: Son carácteres especial usadas en loops, condicionales y funciones.
* **<tt style="color: #0088FF!important">def</tt>**: Es un función usada para definir funciones
* **<tt style="color: #0088FF!important">del</tt>**: Es una función usada para eliminar un objeto.
* **<tt style="color: #0088FF!important">class</tt>**: Es una función usada para definir una nueva clase.
* **<tt style="color: #0088FF!important">except, raise, try, finally</tt>**: Son carácteres especiales que se usan para intentar realizar operaciones, establecer excepciones o o cerrar recursos.
* **<tt style="color: #0088FF!important">from, import</tt>**: Son funciones que se usan para importar módulos.
* **<tt style="color: #0088FF!important">global, nonlocal</tt>** Es una función que se usa para establecer variables dentro de funciones, en el entorno global, o por fuera de funciones anidadas.
* **<tt style="color: #0088FF!important">in, is</tt>**: Son carácteres especiales que se emplean para hacer comparaciones o probar si hay elementos dentro de objetos.
* **<tt style="color: #0088FF!important">lambda</tt>**: Es una función que
se usa para crear una función anónima (función sin nombre).
* **<tt style="color: #0088FF!important">pass</tt>**: Es una función que se usa como un indicador de posición, no pasa nada cuando se ejecuta.
* **<tt style="color: #0088FF!important">return, yield</tt>**: Son funciones que se emplean para presentar los resultados o salidas que hay dentro de una función.
* **<tt style="color: #0088FF!important">with</tt>**: Es una función para ajustar la ejecución de un bloque de código.

Estas también pueden ser consultadas en <tt>Python</tt> mediante el código 
```{python eval=FALSE}
import keyword
keyword.kwlist
```

## Estructura de asignación
Generalmente cuando se trabaja en programación, **se desea que el programa recuerde ciertos valores para usarlos más adelante**, y por ello, la idea de esta sección es explicar los métodos de asignación de objetos, que pueden emplearse tanto en <tt>R</tt> como en <tt>Python</tt>.

### Estructura de asignación en <tt>Python</tt>
A diferencia de <tt>R</tt>, en <tt>Python</tt> la estructura de asignación se lleva a cabo solo de una forma, mediante la estructura

```{python eval=FALSE}
variable = expresión # Método de asignación
```

en donde, la expresión que se desea guardar siempre debe estar a la derecha del signo `=`. mientras la variable en donde se desea guardar el valor resultante debe estar a la izquierda del símbolo `=`.

De forma similar a <tt>R</tt>, en <tt>Python</tt> se emplea **el carácter** `#`, **para realizar comentarios** dentro del código.

## Ayuda sobre funciones
En muchas situaciones, **podemos conocer la función que deseamos emplear pero no sabemos con exactitud cuales son los argumentos o el significado de los mismos**, lo cual hace que no podamos usar adecuadamente la función de interés.

Es por ello que tanto <tt>R</tt> como <tt>Python</tt> posee información, sobre las funciones que pueden emplearse en los lenguajes de programación, mostrando los diferentes argumentos que posee, su significado, los valores que pueden extraerse de la función y ejemplos sobre su empleo.

### Ayuda sobre funciones en <tt>Python</tt>
Por su parte, para obtener información concreta sobre una función o carácter en <tt>Python</tt>, debe emplearse al igual que en <tt>R</tt> la función <tt>help()</tt>. Para ilustrar dichos métodos, empleamos la función <tt>abs()</tt> y el carácter <tt>+</tt>, para consultar su ventana de ayuda.

```{python eval=FALSE}
help("+")     # Primer método
?abs           # Segundo método
```

## Operadores aritméticos y precedencias
Existen diferentes operadores aritméticos que pueden emplearse en los lenguajes de programación. Estos se resumen en la siguiente tabla.
<pre style="font-family: 'Open Sans',sans-serif; margin-bottom: -3rem; margin-top: -3rem; font-size: 120%;">
```{r echo=FALSE}
library(kableExtra)

datos <- cbind(
  "Operación" = c("Potencia", "Producto", "División", "División Entera", "Módulo o Resto", "Suma", "Resta"),
  "Operador en Python" = c("**", "*", "/", "//", "%", "+", "-"),
  "Asociatividad" = c("Por la derecha", "Por la izquierda", "Por la izquierda", "Por la izquierda", "Por la izquierda", "Por la izquierda", "Por la izquierda"),
  "Precedencia" = c(1, 2, 2, 2, 2, 3, 3))

kable(datos, 
  format = "html", booktabs = T) %>%
kable_styling("striped", full_width = F)
```
</pre>

## Funciones matemáticas
Hay una gran variedad de funciones matemáticas que suelen usarse en la práctica, y es por ello que se listan las funciones aritméticas que suelen emplearse comunmente por lenguaje de programación. Estos se resumen en la siguiente tabla.

<pre style="font-family: 'Open Sans',sans-serif; margin-bottom: -3rem; margin-top: -3rem; font-size: 120%;">
```{r echo=FALSE}
datos2 <- cbind(
  "Operación" = c("Valor absoluto", "Raíz cuadrada", "Redondear", "Techo", "Piso", "Exponencial", "Logaritmo", "Factorial", "Gamma", "Seno", "Coseno", "Tangente"),
  "Operador en Python" = c("abs()", "math.sqrt()", "round()", "math.floor()", "math.ceil()", "math.exp()", "math.log()", "math.factorial()", "math.gamma()", "math.sin()", "math.cos()", "math.tan()"))

kable(datos2, 
  format = "html", booktabs = T) %>%
kable_styling("striped", full_width = F)
```
</pre>

## Operadores lógicos
También es posible que se quieran realizar operaciones lógicas entre objetos cuando se realiza programación en los diferentes lenguajes, ya sea para establecer condicionales, o para hacer algunas verificaciones. Estos se resumen en la siguiente tabla.

<pre style="font-family: 'Open Sans',sans-serif; margin-bottom: -3rem; margin-top: -3rem; font-size: 120%;">
```{r echo=FALSE}
datos2 <- cbind(
  "Operación" = c("es igual que", "es distinto que", "es menor que", "es menor o igual que", "es mayor que", "es mayor o igual que", "Negación", "Conjunción", "Disyunción"),
  "Operador en Python" = c("==", "!=", "<", "<=", ">", ">=", "not", "and", "or"),
  "Precedencia" = c(4, 4, 4, 4, 4, 4, 4, "6-5", "5-6", "5-7"))

kable(datos2, 
  format = "html", booktabs = T) %>%
kable_styling("striped", full_width = F)
```
</pre>

## Tipo de datos
Existen diferentes tipos de datos en los lenguajes de programación, de estos tipos dependerá las operaciones o funciones que pueden o no emplearse con éstos, y es por ello que debe tenerse especial cuidado cuando se deseen manipular.

### Tipo de datos en <tt>Python</tt>
Los tipos de datos más que pueden encontrarse en <tt>Python</tt> son:

* **<tt>integer</tt>**: Datos enteros, los cuales soportan números que se encuentren en el conjunto de los enteros,  `$\mathbb{Z}$`, y en consecuencia, solo soporta números enteros.
* **<tt>float</tt>**: Datos númericos, los cuales soportan números que se encuentren en el conjunto de los reales, `$\mathbb{R}$`, y por tanto soporta tanto números enteros (<tt>integer</tt>) y números de doble presición (<tt>double</tt>).
* **<tt>complex</tt>**: Datos complejos, los cuales soportan números que se encuentren en el conjunto de los complejos, `$\mathbb{C}$`, y por tanto, soporta tanto números reales como imaginarios.
* **<tt>string</tt>**: Datos de carácter, los cuales soportan uno o más carácteres alfanuméricos, es decir, datos numéricos y alfabéticos. Éstos deben ser escritos entre comillas simples, dobles o triples.
* **<tt>boolean</tt>**: Datos lógicos, los cuales soportan carácteres lógicos tales como <tt style="color: #ff628c!important">True</tt> o <tt style="color: #ff628c!important">False</tt>.


Para verificar el tipo de almacenamiento en <tt>Python</tt>, puede emplearse la función <tt>type()</tt>

<button id="Show2" class="btn btn-secondary">Mostrar Ejemplo en <tt>Python</tt></button>
<button id="Hide2" class="btn btn-info">Ocultar Ejemplo en <tt>Python</tt></button>
<main id="botoncito2"> 
<p>A continuación se presenta un ejemplo en donde se muestran los diferentes tipos de objetos en <tt>Python</tt></p>

<h3 data-toc-skip> Dato tipo entero </h3> 

<section class="language-python highlighter-rouge"><section class="highlight"><pre class="highlight"><code><span class="c1"># Integer
</span><span class="n">a</span> <span class="o">=</span> <span class="mi">55</span>
<span class="nb">type</span><span class="p">(</span><span class="n">a</span><span class="p">)</span>
</code></pre></section></section>

<section class="highlighter-rouge"><section class="highlight"><pre class="highlight"><code>&lt;class 'int'&gt;
</code></pre></section></section>

<h3 data-toc-skip> Dato tipo flotante </h3>

<section class="language-python highlighter-rouge"><section class="highlight"><pre class="highlight"><code><span class="c1"># Float</span>
<span class="n">b</span> <span class="o">=</span> <span class="mf">3.3</span> 
<span class="nb">type</span><span class="p">(</span><span class="n">b</span><span class="p">)</span></code></pre></section></section>

<section class="highlighter-rouge"><section class="highlight"><pre class="highlight"><code>&lt;class 'float'&gt;
</code></pre></section></section>

<h3 data-toc-skip> Dato tipo complejo </h3> 

<section class="language-python highlighter-rouge"><section class="highlight"><pre class="highlight"><code><span class="c1"># Complex</span>
<span class="n">c</span> <span class="o">=</span> <span class="mi">6</span><span class="o">+</span><span class="mf">4j</span>
<span class="nb">type</span><span class="p">(</span><span class="n">c</span><span class="p">)</span></code></pre></section></section>

<section class="highlighter-rouge"><section class="highlight"><pre class="highlight"><code>&lt;class 'complex'&gt;
</code></pre></section></section>

<h3 data-toc-skip> Dato tipo carácter </h3> 

<section class="language-python highlighter-rouge"><section class="highlight"><pre class="highlight"><code><span class="c1"># String</span>
<span class="n">d</span> <span class="o">=</span> <span class="s">"hello"</span>
<span class="nb">type</span><span class="p">(</span><span class="n">d</span><span class="p">)</span></code></pre></section></section>

<section class="highlighter-rouge"><section class="highlight"><pre class="highlight"><code>&lt;class 'str'&gt;
</code></pre></section></section>

<h3 data-toc-skip> Dato tipo booleano </h3> 

<section class="language-python highlighter-rouge"><section class="highlight"><pre class="highlight"><code><span class="c1"># Boolean
</span><span class="n">e</span> <span class="o">=</span> <span class="bp">True</span>
<span class="nb">type</span><span class="p">(</span><span class="n">e</span><span class="p">)</span>
</code></pre></section></section>

<section class="highlighter-rouge"><section class="highlight"><pre class="highlight"><code>&lt;class 'bool'&gt;
</code></pre></section></section>

```{python echo=FALSE, eval=FALSE}
# Integer
a = 55
type(a)

# Float
b = 3.3 
type(b)

# Complex
c = 6+4j
type(c)

# String
d = "hello"
type(d)

# Boolean
e = True
type(e)
```

</main>

## Estructura de datos
La idea de esta sección es resumir las estructuras básicas más importantes que puede tener un conjunto de datos, tanto en en <tt>R</tt> como en <tt>Python</tt>.

### Estructura de datos en <tt>Python</tt>
Similarmente, en <tt>Python</tt> existen diferentes estructuras de datos que permiten la manipulación de datos. Algunas internamente, otras provinientes de modulos externos.

Entre las estructuras de datos que pueden construirse con la base de <tt>Python</tt> tenemos

* **Listas**: Permite construir una colección ordenada de uno o más datos númericos, alfanuméricos o lógicos, *mutables* (es decir que se pueden modificar). Para establecer estructuras de tipo lista, deben emplearse corchetes, `[]`, o la función <tt>list()</tt>.

<button id="Show8" class="btn btn-secondary">Mostrar Ejemplos en <tt>Python</tt></button>
<button id="Hide8" class="btn btn-info">Ocultar Ejemplos en <tt>Python</tt></button>
<main id="botoncito8"> 
<p>A continuación se presenta un ejemplo en donde se muestra como construir una lista para diferentes tipos de datos en <tt>Python</tt></p>

<section class="language-python highlighter-rouge"><section class="highlight"><pre class="highlight"><code><span class="n">ListA</span> <span class="o">=</span> <span class="p">[</span><span class="mi">1</span><span class="p">,</span> <span class="mf">13.7</span><span class="p">,</span> <span class="o">-</span><span class="mi">3</span><span class="o">-</span><span class="mf">2j</span><span class="p">,</span> <span class="mi">21</span><span class="p">,</span> <span class="mf">2j</span><span class="p">]</span> <span class="c1"># Numeric
</span><span class="n">ListA</span>
</code></pre></section></section>

<section class="highlighter-rouge"><section class="highlight"><pre class="highlight"><code>[1, 13.7, (-3-2j), 21, 2j]
</code></pre></section></section>

<section class="language-python highlighter-rouge"><section class="highlight"><pre class="highlight"><code><span class="n">ListB</span> <span class="o">=</span> <span class="p">[</span><span class="s">"a"</span><span class="p">,</span> <span class="s">"c"</span><span class="p">,</span> <span class="s">"a"</span><span class="p">,</span> <span class="s">"b"</span><span class="p">,</span> <span class="s">"c"</span><span class="p">,</span> <span class="s">"a"</span><span class="p">]</span>  <span class="c1"># String
</span><span class="n">ListB</span>
</code></pre></section></section>

<section class="highlighter-rouge"><section class="highlight"><pre class="highlight"><code>['a', 'c', 'a', 'b', 'c', 'a']
</code></pre></section></section>

<section class="language-python highlighter-rouge"><section class="highlight"><pre class="highlight"><code><span class="n">ListC</span> <span class="o">=</span> <span class="p">[</span><span class="bp">False</span><span class="p">,</span> <span class="bp">True</span><span class="p">,</span> <span class="bp">None</span><span class="p">,</span> <span class="bp">False</span><span class="p">,</span> <span class="bp">True</span><span class="p">,</span> <span class="bp">False</span><span class="p">]</span>  <span class="c1"># Boolean
</span><span class="n">ListC</span>
</code></pre></section></section>

<section class="highlighter-rouge"><section class="highlight"><pre class="highlight"><code>[False, True, None, False, True, False]
</code></pre></section></section>

```{python echo=FALSE}
ListA = [1, 13.7, -3-2j, 21, 2j] # Numeric
ListB = ["a", "c", "a", "b", "c", "a"]  # String
ListC = [False, True, None, False, True, False]  # Boolean
```

</main>

* **Tuplas**: Permite construir una colección ordenada de uno o más datos númericos, alfanuméricos o lógicos, *inmutables* (es decir que no se pueden modificar). Para establecer estructuras de tipo tupla, deben emplearse parentesis, `()`, o la función <tt>tuple()</tt>.

<button id="Show9" class="btn btn-secondary">Mostrar Ejemplos en <tt>Python</tt></button>
<button id="Hide9" class="btn btn-info">Ocultar Ejemplos en <tt>Python</tt></button>
<main id="botoncito9"> 
<p>A continuación se presenta un ejemplo en donde se muestra como construir una tupla para diferentes tipos de datos en <tt>Python</tt></p>

<section class="language-python highlighter-rouge"><section class="highlight"><pre class="highlight"><code><span class="n">TuplA</span> <span class="o">=</span> <span class="p">(</span><span class="mi">1</span><span class="p">,</span> <span class="mf">13.7</span><span class="p">,</span> <span class="o">-</span><span class="mi">3</span><span class="o">-</span><span class="mf">2j</span><span class="p">,</span> <span class="mi">21</span><span class="p">,</span> <span class="mf">2j</span><span class="p">)</span> <span class="c1"># Numeric
</span><span class="n">TuplA</span>
</code></pre></section></section>

<section class="highlighter-rouge"><section class="highlight"><pre class="highlight"><code>(1, 13.7, (-3-2j), 21, 2j)
</code></pre></section></section>

<section class="language-python highlighter-rouge"><section class="highlight"><pre class="highlight"><code><span class="n">TuplB</span> <span class="o">=</span> <span class="p">(</span><span class="s">"a"</span><span class="p">,</span> <span class="s">"c"</span><span class="p">,</span> <span class="s">"a"</span><span class="p">,</span> <span class="s">"b"</span><span class="p">,</span> <span class="s">"c"</span><span class="p">,</span> <span class="s">"a"</span><span class="p">)</span>  <span class="c1"># String
</span><span class="n">TuplB</span>
</code></pre></section></section>

<section class="highlighter-rouge"><section class="highlight"><pre class="highlight"><code>('a', 'c', 'a', 'b', 'c', 'a')
</code></pre></section></section>

<section class="language-python highlighter-rouge"><section class="highlight"><pre class="highlight"><code><span class="n">TuplC</span> <span class="o">=</span> <span class="p">(</span><span class="bp">False</span><span class="p">,</span> <span class="bp">True</span><span class="p">,</span> <span class="bp">None</span><span class="p">,</span> <span class="bp">False</span><span class="p">,</span> <span class="bp">True</span><span class="p">,</span> <span class="bp">False</span><span class="p">)</span>  <span class="c1"># Boolean
</span><span class="n">TuplC</span>
</code></pre></section></section>

<section class="highlighter-rouge"><section class="highlight"><pre class="highlight"><code>(False, True, None, False, True, False)
</code></pre></section></section>

```{python echo=FALSE}
TuplA = (1, 13.7, -3-2j, 21, 2j) # Numeric
TuplB = ("a", "c", "a", "b", "c", "a")  # String
TuplC = (False, True, None, False, True, False)  # Boolean
```

</main>


* **Diccionarios**: Permite agregar una colección de uno o más datos en pares, que pueden ser númericos, alfanuméricos o lógicos, con el fin de asociar <tt>"claves"</tt> (nombres) a <tt>"valores"</tt> (detalles). Una colección de tales pares está encerrada entre llaves `{}`, separando las claves y los valores mediante dos puntos `:`.

<button id="Show10" class="btn btn-secondary">Mostrar Ejemplos en <tt>Python</tt></button>
<button id="Hide10" class="btn btn-info">Ocultar Ejemplos en <tt>Python</tt></button>
<main id="botoncito10"> 
<p>A continuación se presenta un ejemplo en donde se muestra como construir un diccionario para diferentes tipos de datos en <tt>Python</tt></p>

<section class="language-python highlighter-rouge"><section class="highlight"><pre class="highlight"><code><span class="n">DictA</span> <span class="o">=</span> <span class="p">{</span><span class="s">"Primera"</span><span class="p">:</span> <span class="mi">1</span><span class="p">,</span> <span class="s">"Segunda"</span><span class="p">:</span><span class="mf">13.7</span><span class="p">,</span> <span class="s">"Tercera"</span><span class="p">:</span><span class="o">-</span><span class="mi">3</span><span class="o">-</span><span class="mf">2j</span><span class="p">,</span> <span class="s">"Cuarta"</span><span class="p">:</span><span class="mi">21</span><span class="p">,</span> <span class="s">"Quinta"</span><span class="p">:</span><span class="mf">2j</span><span class="p">}</span> <span class="c1"># Numeric
</span><span class="n">DictA</span>
</code></pre></section></section>

<section class="highlighter-rouge"><section class="highlight"><pre class="highlight"><code>{'Primera': 1, 'Segunda': 13.7, 'Tercera': (-3-2j), 'Cuarta': 21, 'Quinta': 2j}
</code></pre></section></section>

<section class="language-python highlighter-rouge"><section class="highlight"><pre class="highlight"><code><span class="n">DictB</span> <span class="o">=</span> <span class="p">{</span><span class="s">"Uno"</span><span class="p">:</span><span class="s">"a"</span><span class="p">,</span> <span class="s">"Dos"</span><span class="p">:</span><span class="s">"c"</span><span class="p">,</span> <span class="s">"Tres"</span><span class="p">:</span><span class="s">"a"</span><span class="p">,</span> <span class="s">"Cuatro"</span><span class="p">:</span><span class="s">"b"</span><span class="p">,</span> <span class="s">"Cinco"</span><span class="p">:</span><span class="s">"c"</span><span class="p">}</span>  <span class="c1"># String
</span><span class="n">DictB</span>
</code></pre></section></section>

<section class="highlighter-rouge"><section class="highlight"><pre class="highlight"><code>{'Uno': 'a', 'Dos': 'c', 'Tres': 'a', 'Cuatro': 'b', 'Cinco': 'c'}
</code></pre></section></section>

<section class="language-python highlighter-rouge"><section class="highlight"><pre class="highlight"><code><span class="n">DictC</span> <span class="o">=</span> <span class="p">{</span><span class="s">"D:"</span><span class="p">:</span><span class="bp">False</span><span class="p">,</span> <span class="s">":o"</span><span class="p">:</span><span class="bp">True</span><span class="p">,</span> <span class="s">"&gt;:c"</span><span class="p">:</span><span class="bp">None</span><span class="p">,</span> <span class="s">":D"</span><span class="p">:</span><span class="bp">False</span><span class="p">,</span> <span class="s">":c"</span><span class="p">:</span><span class="bp">True</span><span class="p">,</span> <span class="s">":|"</span><span class="p">:</span><span class="bp">False</span><span class="p">}</span>  <span class="c1"># Boolean
</span><span class="n">DictC</span>
</code></pre></section></section>

<section class="highlighter-rouge"><section class="highlight"><pre class="highlight"><code>{'D:': False, ':o': True, '&gt;:c': None, ':D': False, ':c': True, ':|': False}
</code></pre></section></section>

```{python echo=FALSE}
DictA = {"Primera": 1, "Segunda":13.7, "Tercera":-3-2j, "Cuarta":21, "Quinta":2j} # Numeric
DictB = {"Uno":"a", "Dos":"c", "Tres":"a", "Cuatro":"b", "Cinco":"c"}  # String
DictC = {"D:":False, ":o":True, ">:c":None, ":D":False, ":c":True, ":|":False}  # Boolean
```

</main>

* **Conjuntos**: Permite construir una colección desordenada de uno o más datos númericos, alfanuméricos o lógicos, similares y se suele usar cuando solo interesa que el objeto se encuentre en una colección y realmente no importa la posición en la que se encuentre, ni cuantas veces ocurra. Para establecer estructuras de tipo conjunto, deben emplearse la función <tt>set([])</tt>.

<button id="Show11" class="btn btn-secondary">Mostrar Ejemplos en <tt>Python</tt></button>
<button id="Hide11" class="btn btn-info">Ocultar Ejemplos en <tt>Python</tt></button>
<main id="botoncito11"> 
<p>A continuación se presenta un ejemplo en donde se muestra como construir un conjunto para diferentes tipos de datos en <tt>Python</tt></p>

<section class="language-python highlighter-rouge"><section class="highlight"><pre class="highlight"><code><span class="n">SetA</span> <span class="o">=</span> <span class="nb">set</span><span class="p">([</span><span class="mi">12</span><span class="p">,</span> <span class="mi">12</span><span class="p">,</span> <span class="o">-</span><span class="mi">3</span><span class="o">-</span><span class="mf">2j</span><span class="p">,</span> <span class="mi">21</span><span class="p">,</span> <span class="mf">2j</span><span class="p">,</span> <span class="mi">12</span><span class="p">])</span> <span class="c1"># Numeric
</span><span class="n">SetA</span>
</code></pre></section></section>

<section class="highlighter-rouge"><section class="highlight"><pre class="highlight"><code>{12, 21, 2j, (-3-2j)}
</code></pre></section></section>

<section class="language-python highlighter-rouge"><section class="highlight"><pre class="highlight"><code><span class="n">SetB</span> <span class="o">=</span> <span class="nb">set</span><span class="p">([</span><span class="s">"a"</span><span class="p">,</span> <span class="s">"c"</span><span class="p">,</span> <span class="s">"a"</span><span class="p">,</span> <span class="s">"b"</span><span class="p">,</span> <span class="s">"c"</span><span class="p">,</span> <span class="s">"a"</span><span class="p">])</span>  <span class="c1"># String
</span><span class="n">SetB</span>
</code></pre></section></section>

<section class="highlighter-rouge"><section class="highlight"><pre class="highlight"><code>{'a', 'b', 'c'}
</code></pre></section></section>

<section class="language-python highlighter-rouge"><section class="highlight"><pre class="highlight"><code><span class="n">SetC</span> <span class="o">=</span>  <span class="nb">set</span><span class="p">([</span><span class="bp">False</span><span class="p">,</span> <span class="bp">True</span><span class="p">,</span> <span class="bp">None</span><span class="p">,</span> <span class="bp">False</span><span class="p">,</span> <span class="bp">True</span><span class="p">,</span> <span class="bp">False</span><span class="p">])</span>  <span class="c1"># Boolean
</span><span class="n">SetC</span>
</code></pre></section></section>

<section class="highlighter-rouge"><section class="highlight"><pre class="highlight"><code>{False, True, None}
</code></pre></section></section>

```{python echo=FALSE}
SetA = set([12, 12, -3-2j, 21, 2j, 12]) # Numeric
SetB = set(["a", "c", "a", "b", "c", "a"])  # String
SetC =  set([False, True, None, False, True, False])  # Boolean
```

</main>

#### Módulo numpy
Adicionalmente, se poseen otras estructuras básicas que pueden ser de nuestro interés, las cuales se pueden encontrar en el módulo `numpy`. Este paquete posee una gran variedad de funciones matemáticas para realizar computación científica, y ofrece gran soporte para un objetos de matriciales `$N$`-dimensionales.

Para importar el módulo `numpy` puede emplearse cualquiera de las dos lineas de código

```{python}
import numpy # Cargar módulo
import numpy as np # Cargar y establecer nombre al módulo
```

* **Arreglos**: Permite crear arreglos númericos. Puede construirse mediante la función <tt>numpy.array([])</tt>, mediante la función <tt>np.array([])</tt> en caso de establecer el nombre <tt>nd</tt> al módulo, o simplemente <tt>array([])</tt> si se importa solo la función.

```{python}
from numpy import array # importa función array del módulo
```


<button id="Show12" class="btn btn-secondary">Mostrar Ejemplos en <tt>Python</tt></button>
<button id="Hide12" class="btn btn-info">Ocultar Ejemplos en <tt>Python</tt></button>
<main id="botoncito12"> 
<p>A continuación se presenta un ejemplo en donde se muestra como construir un arreglo numérico para diferentes tipos de datos en <tt>Python</tt></p>

<section class="language-python highlighter-rouge"><section class="highlight"><pre class="highlight"><code><span class="n">ArrA</span> <span class="o">=</span> <span class="kd">numpy.array</span><span class="p">([</span><span class="mi">12</span><span class="p">,</span> <span class="mi">2</span><span class="p">,</span> <span class="mi">21</span><span class="p">,</span> <span class="mi">2</span><span class="p">,</span> <span class="mi">13</span><span class="p">])</span> <span class="c1"># Integer
</span><span class="n">ArrA</span>
</code></pre></section></section>

<section class="highlighter-rouge"><section class="highlight"><pre class="highlight"><code>array([12,  2, 21,  2, 13])
</code></pre></section></section>

<section class="language-python highlighter-rouge"><section class="highlight"><pre class="highlight"><code><span class="n">ArrB</span> <span class="o">=</span> <span class="kd">np.array</span><span class="p">([[</span><span class="mf">3.2</span><span class="p">,</span> <span class="mf">1.7</span><span class="p">],</span> <span class="p">[</span><span class="mf">8.0</span><span class="p">,</span> <span class="o">-</span><span class="mf">12.2</span><span class="p">],</span> <span class="p">[</span><span class="mf">2.3</span><span class="p">,</span> <span class="mi">3</span><span class="p">]])</span> <span class="c1"># Float
</span><span class="n">ArrB</span>
</code></pre></section></section>

<section class="highlighter-rouge"><section class="highlight"><pre class="highlight"><code>array([[  3.2,   1.7],
       [  8. , -12.2],
       [  2.3,   3. ]])
</code></pre></section></section>

<section class="language-python highlighter-rouge"><section class="highlight"><pre class="highlight"><code><span class="n">ArrC</span> <span class="o">=</span> <span class="kd">array</span><span class="p">([[</span><span class="mi">1</span><span class="o">-</span><span class="mf">0j</span><span class="p">,</span> <span class="mf">2j</span><span class="p">,</span> <span class="mi">2</span><span class="p">],</span> <span class="p">[</span><span class="mi">5</span><span class="p">,</span> <span class="mf">5.3</span><span class="o">+</span><span class="mf">2.8j</span><span class="p">,</span><span class="mf">2.2j</span><span class="p">]])</span> <span class="c1"># Complex
</span><span class="k">print</span><span class="p">(</span><span class="n">ArrC</span><span class="p">)</span>
</code></pre></section></section>

<section class="highlighter-rouge"><section class="highlight"><pre class="highlight"><code>[[1. +0.j  0. +2.j  2. +0.j ]
 [5. +0.j  5.3+2.8j 0. +2.2j]]
</code></pre></section></section>

```{python echo=FALSE}
ArrA = np.array([12, 2, 21, 2, 13]) # Integer
ArrB = np.array([[3.2, 1.7], [8.0, -12.2], [2.3, 3]]) # Float
ArrC = array([[1-0j, 2j, 2], [5, 5.3+2.8j,2.2j]]) # Complex
```

</main>

* **Matriz:** Permite crear matrices númericas. Puede construirse mediante la función <tt>numpy.matrix([])</tt>, mediante la función <tt>np.matrix([])</tt> en caso de establecer nombre al módulo, o simplemente <tt>matrix([])</tt> si se importa solo la función.

```{python}
from numpy import matrix # Importa función matrix del módulo
```

<button id="Show13" class="btn btn-secondary">Mostrar Ejemplos en <tt>Python</tt></button>
<button id="Hide13" class="btn btn-info">Ocultar Ejemplos en <tt>Python</tt></button>
<main id="botoncito13"> 
<p>A continuación se presenta un ejemplo en donde se muestra como construir un arreglo numérico para diferentes tipos de datos en <tt>Python</tt></p>

<section class="language-python highlighter-rouge"><section class="highlight"><pre class="highlight"><code><span class="n">MatA</span> <span class="o">=</span> <span class="kd">numpy.matrix</span><span class="p">([</span><span class="mi">12</span><span class="p">,</span> <span class="mi">2</span><span class="p">,</span> <span class="mi">21</span><span class="p">,</span> <span class="mi">2</span><span class="p">,</span> <span class="mi">13</span><span class="p">])</span> <span class="c1"># Integer
</span><span class="n">MatA</span>
</code></pre></section></section>

<section class="highlighter-rouge"><section class="highlight"><pre class="highlight"><code>matrix([[12,  2, 21,  2, 13]])
</code></pre></section></section>

<section class="language-python highlighter-rouge"><section class="highlight"><pre class="highlight"><code><span class="n">MatB</span> <span class="o">=</span> <span class="kd">np.matrix</span><span class="p">([[</span><span class="mf">3.2</span><span class="p">,</span> <span class="mf">1.7</span><span class="p">],</span> <span class="p">[</span><span class="mf">8.0</span><span class="p">,</span> <span class="o">-</span><span class="mf">12.2</span><span class="p">],</span> <span class="p">[</span><span class="mf">2.3</span><span class="p">,</span> <span class="mi">3</span><span class="p">]])</span> <span class="c1"># Float
</span><span class="n">MatB</span>
</code></pre></section></section>

<section class="highlighter-rouge"><section class="highlight"><pre class="highlight"><code>matrix([[  3.2,   1.7],
        [  8. , -12.2],
        [  2.3,   3. ]])
</code></pre></section></section>

<section class="language-python highlighter-rouge"><section class="highlight"><pre class="highlight"><code><span class="n">MatC</span> <span class="o">=</span> <span class="kd">matrix</span><span class="p">([[</span><span class="mi">1</span><span class="o">-</span><span class="mf">0j</span><span class="p">,</span> <span class="mf">2j</span><span class="p">,</span> <span class="mi">2</span><span class="p">],</span> <span class="p">[</span><span class="mi">5</span><span class="p">,</span> <span class="mf">5.3</span><span class="o">+</span><span class="mf">2.8j</span><span class="p">,</span><span class="mf">2.2j</span><span class="p">]])</span> <span class="c1"># Complex
</span><span class="k">print</span><span class="p">(</span><span class="n">MatC</span><span class="p">)</span>
</code></pre></section></section>

<section class="highlighter-rouge"><section class="highlight"><pre class="highlight"><code>[[1. +0.j  0. +2.j  2. +0.j ]
 [5. +0.j  5.3+2.8j 0. +2.2j]]
</code></pre></section></section>

```{python echo=FALSE}
MatA = numpy.matrix([12, 2, 21, 2, 13]) # Integer
MatB = np.matrix([[3.2, 1.7], [8.0, -12.2], [2.3, 3]]) # Float
MatC = matrix([[1-0j, 2j, 2], [5, 5.3+2.8j,2.2j]]) # Complex
```

</main>

#### Módulo pandas

Otro módulo de interés, que posee otra estructura básica que pueden ser de nuestro interés, es el módulo `pandas`, la cual permite construir marcos de datos.

Para importar el módulo `pandas` puede emplearse cualquiera de las dos lineas de código

```{python}
import pandas # Cargar módulo
import pandas as pd # Cargar y establecer nombre al módulo
```

* **Dataframe**: Permite crear marcos de datos, que pueden contener simultaneamente diferentes tipos de datos, numéricos, carácteres o booleanos. Puede construirse mediante la función <tt>pandas.DataFrame()</tt>, o mediante la función <tt>pd.DataFrame()</tt> en caso de establecer el nombre <tt>pd</tt> al módulo.

```{python}
from pandas import DataFrame # Importa función matrix del módulo
```

<button id="Show14" class="btn btn-secondary">Mostrar Ejemplos en <tt>Python</tt></button>
<button id="Hide14" class="btn btn-info">Ocultar Ejemplos en <tt>Python</tt></button>
<main id="botoncito14"> 
<p>A continuación se presenta un ejemplo en donde se muestra como construir un dataframes de datos en <tt>Python</tt></p>

<section class="language-python highlighter-rouge"><section class="highlight"><pre class="highlight"><code><span class="n">DatfA</span> <span class="o">=</span> <span class="kd">pd.DataFrame</span><span class="p">([</span><span class="n">ListB</span><span class="p">,</span> <span class="n">ListA</span><span class="p">,</span> <span class="n">ListC</span><span class="p">])</span>
<span class="n">DatfA</span>
</code></pre></section></section>

<section class="highlighter-rouge"><section class="highlight"><pre class="highlight"><code>       0     1        2      3     4      5
0      a     c        a      b     c      a
1      1  13.7  (-3-2j)     21    2j   None
2  False  True     None  False  True  False
</code></pre></section></section>

<section class="language-python highlighter-rouge"><section class="highlight"><pre class="highlight"><code><span class="n">datos</span> <span class="o">=</span> <span class="p">{</span><span class="s">'Nombre'</span><span class="p">:[</span><span class="s">'Susana'</span><span class="p">,</span> <span class="s">'Fredy'</span><span class="p">,</span> <span class="s">'Santiago'</span><span class="p">,</span> <span class="s">'Natalia'</span><span class="p">],</span>
        <span class="s">'Edad'</span><span class="p">:[</span><span class="mi">22</span><span class="p">,</span> <span class="mi">32</span><span class="p">,</span> <span class="mi">22</span><span class="p">,</span> <span class="mi">19</span><span class="p">],</span>
        <span class="s">'Carrera'</span><span class="p">:[</span><span class="s">'Industrial'</span><span class="p">,</span> <span class="s">'Industrial'</span><span class="p">,</span> <span class="s">'Industrial'</span><span class="p">,</span> <span class="s">'Economía'</span><span class="p">]}</span>
<span class="n">DatfB</span> <span class="o">=</span> <span class="kd">DataFrame</span><span class="p">(</span><span class="n">datos</span><span class="p">)</span>
<span class="n">DatfB</span>
</code></pre></section></section>

<section class="highlighter-rouge"><section class="highlight"><pre class="highlight"><code>     Nombre  Edad     Carrera
0    Susana    22  Industrial
1     Fredy    32  Industrial
2  Santiago    22  Industrial
3   Natalia    19    Economía
</code></pre></section></section>

```{python echo=FALSE}
DatfA = pd.DataFrame([ListB, ListA, ListC])
datos = {'Nombre':['Susana', 'Fredy', 'Santiago', 'Natalia'],
        'Edad':[22, 32, 22, 19],
        'Carrera':['Industrial', 'Industrial', 'Industrial', 'Economía']}
DatfB = DataFrame(datos)
```

</main>

## Operadores matriciales básicas
Existen diferentes operadores matriciales que pueden emplearse en los lenguajes de programación. Estos se resumen en la siguiente tabla.
<pre style="font-family: 'Open Sans',sans-serif; margin-bottom: -3rem; margin-top: -3rem; font-size: 120%;">
```{r echo=FALSE}
datos2 <- cbind(
  "Operación" = c("Suma", "Resta", "Elementos por Elemento", "Multiplicación Matricial", "Trasponer", "Diagonal", "Inversa", "Determinante"),
  "Operador en Python" = c("A+B", "A-B", "A*B", "numpy.dot(A,B)", "numpy.transpose(A)", "numpy.diag(A)", "numpy.linalg.inv(A)", "numpy.linalg.det(A)"))

kable(datos2, 
  format = "html", booktabs = T) %>%
kable_styling("striped", full_width = F)
```
</pre>


## Coerción de datos
Muchas veces cuando tenemos una variable, puede que esta no tenga almacenados los datos bajo el tipo que queremos tenerlo realmente, por ello, existen en los lenguajes de programación funciones de coercionar que permiten redefinir un objeto, para transformarlo al tipo que necesitamos.

### Coerción de datos en <tt>Python</tt>
**Para convertir una variable de un tipo a otro**, existen una serie de funciones básicas en <tt>Python</tt> que permiten hacer dicho procedimiento, estas funciones son

* **<tt>int()</tt>:** Convierte una variable numérica o carácter numérico a tipo  entero (integer).
* **<tt>float()</tt>:** Convierte una variable numérica o carácter numérico a tipo flotante (float).
* **<tt>complex(real,imag)</tt>:** Convierte una variable numérica o carácter numérico de tamaño uno o dos a tipo complejo (complex).
* **<tt>str()</tt>:** Convierte una variable a tipo carácter (string).
* **<tt>list()</tt>:** Convierte una variable a tipo lista (list).
* **<tt>tuple()</tt>:** Convierte una variable a tipo tupla (tuple).
* **<tt>dict(key,value)</tt>:** Convierte una variable a tipo lista o tupla de tamaño dos a tipo diccionario (dictionary).
* **<tt>set()</tt>:** Convierte una variable a tipo numérica, carácter, lista, tupla, diccionario a tipo conjunto (set).

