---
layout: post
title: "Presentación Curso"
main-class: 'presentacion'
permalink: /EstadisticaI/EstI:title.html
tags:

introduction: Presentación del curso de Estadística I y generalidades a tener en cuenta.
header-includes:
   - \usepackage{amsmath,amssymb,amsthm,amsfonts}
   - \usepackage[sectionbib]{natbib}
   - \usepackage[hidelinks]{hyperref}
output:
  md_document:
    variant: markdown_strict+backtick_code_blocks+autolink_bare_uris+ascii_identifiers+tex_math_single_backslash
    preserve_yaml: TRUE
always_allow_html: yes   
knit: (function(inputFile, encoding) {
  rmarkdown::render(inputFile, encoding = encoding,
  output_dir = "../../EstadisticaI/_posts/", output_format = "all"  ) })
bibliography: "../../referencias.bib"
csl: "../../apa.csl"
---

```{r knitr_init, echo=FALSE, cache=FALSE}
library(knitr)
## Global options
opts_chunk$set(echo=TRUE,
               cache=TRUE,
               prompt=FALSE,
               tidy=TRUE,
               comment=NA,
               message=FALSE,
               warning=FALSE,
               fig.path = paste0("../../EstadisticaI/images/", "Presentacion"),
               cache.path = "../../EstadisticaI/cache/",
               cache = FALSE)
```

## Descripción general del curso
La mayoría de los datos disponibles en la amplia gama de áreas del conocimiento, entre las cuales se encuentran las ciencias económicas, corresponden a datos observados que provienen de un fenómeno o ley aleatoria, la cual es de gran importancia conocer con el objetivo de obtener conclusiones, realizar contrastes de hipótesis, hacer predicciones, tomar decisiones óptimas, entre muchas otras. No obstante, para poder afrontar dichos fines es necesario conocer y familiarizarse primero con los conceptos provistos por la teoría de la probabilidad y la estadística matemática.

En este sentido, este curso está diseñado para proveer al estudiante con un sólido y bien balanceado entendimiento de estos conceptos, tales como las nociones de probabilidad clásica, condicionamiento, independencia, variables aleatorias, funciones de distribución, esperanza matemática, entre otras. Aunque, el curso se concentra principalmente en los conceptos más que en los detalles matemáticos, los resultados teóricos son presentados en la manera más precisa y rigurosa posible. El curso contiene numerosos ejemplos de aplicaciones, tanto teóricas como con datos reales.

## Objetivo general

Que el estudiante adquiera los elementos básicos de la teoría de la probabilidad y sus aplicaciones. Que desarrolle las técnicas de la estadística descriptiva por el medio de manejo de calculadora y el paquete estadístico <tt>R</tt> en el computador. Lo anterior servirá como base para desarrollar posteriormente en la estadística II, la estadística inferencial (estimación, prueba de hipótesis, predicción) y de algunas técnicas usadas en el muestreo estadístico.

## Objetivo específico
* Trabajar la estadística descriptiva por medio de las distribuciones de frecuencias y de gráficos. Utilizar el computador y la calculadora como herramientas adicionales y a la vez saber interpretar los resultados que estos instrumentos arrojan.
* Conocer las técnicas de conteo (análisis combinatorio) que facilitan el cálculo de las probabilidades.
* Conocer las distribuciones de probabilidades tanto discretas como continuas, proporcionando áreas de aplicaciones a cada una de ellas.

## Unidades detalladas
### Unidad No.1: Estadística Descriptiva
* Introducción
* Tipo de datos
* Medidas de tendencia central
* Medidas de localización
* Medidas de variabilidad
* Medidas de asimetría
* Métodos gráficos y tabular en estadística descriptiva

### Unidad No.2: Probabilidad
* Espacios muestrales y eventos
* Técnicas de conteo
* Probabilidad de un evento
* Reglas aditivas
* Probabilidad condicional, independencia y regla del producto
* Regla de Bayes

### Unidad No.3: Variables aleatorias y distribuciones de probabilidad
* Concepto de variable aleatoria
* Distribuciones de probabilidad de variables aleatorias discretas
* Distribuciones de probabilidad de variables aleatorias continuas
* Distribuciones de probabilidad conjunta

### Unidad No.4: Esperanza matemáticas
* Media de una variable aleatoria
* Varianza y covarianza de variables aleatorias
* Medias y varianza de combinaciones lineales de variables aleatorias
* Teorema de Chebyshev

### Unidad No.5: Algunas distribuciones discretas de probabilidad
* Distribución uniforme discreta
* Distribución de Bernoulli y binomial
* Distribución hipergeométrica
* Distribución binomial negativa
* Distribución geométrica
* Distribución de Poisson

### Unidad No.6: Algunas distribuciones continuas de probabilidad
* Distribución uniforme continua
* Distribución normal
* Aproximación normal de la binomial
* Aproximación normal de la Poisson
* Distribución gamma
* Distribución exponencial
* Relación entre la distribución exponencial y Poisson

### Unidad No.7: Funciones de variables aleatorias
* Momentos
* Funciones generadoras de momentos

## Evaluación del curso
```{r echo=FALSE}
library(kableExtra)

kable(cbind(data.frame(
  Actividad = c("Parcial No.1", "Parcial No.2", "Parcial No.3","Parcial No.4")),
  Porcentaje = c("20%", "20%", "30%", "30%"),
  Unidades = c("1 y 2", "3", "4 y 5", "6 y 7"),
  "Semana para Evaluación" = c("Quinta semana", "Novena semana", "Duodécima semana", "Décimo cuarta semana")  ), 
  format = "html", booktabs = T) %>%
kable_styling("striped", full_width = F) 

```

## Malla curricular Programas

[Administración de Empresas](http://www.udea.edu.co/wps/wcm/connect/udea/af91e1c8-2160-4da1-b77c-75a857af84f7/MallaProgramaAdmon.pdf?MOD=AJPERES&CVID=ljvFNrm){:target="_blank"} Versión 7.

[Administración de Empresas](http://www.udea.edu.co/wps/wcm/connect/udea/7289d5f7-e816-429d-88dc-5900896e222e/Malla+Administración+UdeA_Plan+de+estudios+V8.pdf?MOD=AJPERES&CVID=mHm8gYY){:target="_blank"} Versión 8.

[Economía](http://www.udea.edu.co/wps/wcm/connect/udea/8c28c40c-ebe3-4211-be14-8d49c8b7efd4/Malla+Version+7.0+agosto2015.pdf?MOD=AJPERES&CVID=kZxI1y6){:target="_blank"} Versión 7.

## Bibliografía del curso

Canavos, G., Meyer, P., Spiegel, M., y Mendenhall, S. (1988). Probabilidad y estadística. McGraw-Hill, Primera edición.
[(Link)](https://gsosa61.files.wordpress.com/2008/03/10-canavos-g-probabilidad-y-estadistica-aplicaciones-y-metodos.pdf){:target="_blank"}

Devore, J. (2015). Probability and Statistics for Engineering and the Sciences. Cengage Learning. Ninth edition.
[(Descargar)](http://booksdl.org/get.php?md5=98c7c798530f9d7287e36760b999fae3){:target="_blank"}

Wackerly, D., Muñoz, R., y Humbertotr, J. (2010). Estadística matemática con aplicaciones. Cengage Learning, Séptima edición.
[(Link)](https://www.cimat.mx/ciencia_para_jovenes/bachillerato/libros/[Wackerly,Mendenhall,Scheaffer]Estadistica_Matematica_con_Aplicaciones.pdf){:target="_blank"}

Walpole, R. , Myers, R. , Myers, S. , y Ye, K. (2012). Probabilidad y estadística para ingeniería y ciencias. Pearson, Novena edición. [(Link)](https://vereniciafunez94hotmail.files.wordpress.com/2014/08/8va-probabilidad-y-estadistica-para-ingenier-walpole_8.pdf){:target="_blank"}


