---
layout: post
title: "Práctica 03"
main-class: 'practica'
permalink: /MuestreoySeriesdeTiempo/MyST:title.html
tags:

introduction: |
  Ejercicios sobre identificación de procesos: </br> 
  - AR </br>
  - MA </br>
  - ARMA </br>
  - SAR </br>
  - SMA </br>
  - SARMA
header-includes:
   - \usepackage{amsmath,amssymb,amsthm,amsfonts}
   - \usepackage[sectionbib]{natbib}
   - \usepackage[hidelinks]{hyperref}
output:
  md_document:
    variant: markdown_strict+backtick_code_blocks+autolink_bare_uris+ascii_identifiers+tex_math_single_backslash
    preserve_yaml: TRUE
always_allow_html: yes   
knit: (function(inputFile, encoding) {
  rmarkdown::render(inputFile, encoding = encoding,
  output_dir = "../../MuestreoySeriesdeTiempo/_posts/", output_format = "all"  ) })
bibliography: "../../referencias.bib"
csl: "../../apa.csl"
---

```{r knitr_init, echo=FALSE, cache=FALSE}
library(knitr)
## Global options
opts_chunk$set(echo=TRUE,
               cache=TRUE,
               prompt=FALSE,
               tidy=TRUE,
               comment=NA,
               message=FALSE,
               warning=FALSE,
               fig.path = paste0("../../MuestreoySeriesdeTiempo/images/", "Practica03"),
               cache.path = "../../MuestreoySeriesdeTiempo/cache/",
               cache = FALSE)

```

# Lista de ejercicios

1. Suponga las siguientes series de tiempo suministradas en los archivos de los siguientes enlaces
[Serie 5](https://github.com/jouninLRMD/jouninlrmd.github.io/raw/master/Dataset/MySTSim5.xlsx){:target="_blank"}, [Serie 6](https://github.com/jouninLRMD/jouninlrmd.github.io/raw/master/Dataset/MySTSim6.xlsx){:target="_blank"}, [Serie 7](https://github.com/jouninLRMD/jouninlrmd.github.io/raw/master/Dataset/MySTSim7.xlsx){:target="_blank"}, [Serie 8](https://github.com/jouninLRMD/jouninlrmd.github.io/raw/master/Dataset/MySTSim8.xlsx){:target="_blank"}, [Serie 9](https://github.com/jouninLRMD/jouninlrmd.github.io/raw/master/Dataset/MySTSim9.xlsx){:target="_blank"}, [Serie 10](https://github.com/jouninLRMD/jouninlrmd.github.io/raw/master/Dataset/MySTSim10.xlsx){:target="_blank"}, y con cada una de ellas
<ol type = "a">
<li> Identifique mediante el gráfico de la serie y su ACF las componentes que posee la serie de tiempo. </li>
<li> Para las series estacionarias en media, trate de identificar los órdenes $p$ y $q$ de los procesos $AR$, $MA$ o $ARMA$. </li>
<li> Escriba el modelo teórico para cada una de las series usadas en el inciso b. </li>
<li> Para las series con tendencia, aplique la primera diferencia y trate de identificar los órdenes $p$ y $q$ de los procesos $AR$, $MA$ o $ARMA$.  </li>
<li> Escriba el modelo teórico para cada una de las series usadas en el inciso d. </li>
<li> Para las series estacionales, aplique la $s$-ésima diferencia, y trate de identificar los órdenes $p$ y $q$, de los procesos $AR$, $MA$ o $ARMA$. </li>
<li> Escriba el modelo teórico para cada una de las series usadas en el inciso f. </li>
</ol>
2. A partir de las ecuaciones presentados a continuación, identifique el modelo y pruebe si los modelos propuestos son invertibles y/o estacionarios. Para todos los casos se asume que `$\varepsilon \sim RB(0,\sigma)$`
<ol type = "a">
<li> $Y_t = \varepsilon_t - 0.3\varepsilon_{t-1}$ </li>
<li> $Y_t = -0.54Y_{t-1} + \varepsilon_t$ </li>
<li> $Y_t = -1.79Y_{t-1} - 0.79Y_{t-2}+ \varepsilon_t$ </li>
<li> $Y_t = 0.31Y_{t-1} + 0.84Y_{t-2}+ \varepsilon_t + 0.51\varepsilon_{t-1}$ </li>
<li> $Y_t = 0.82Y_{t-1} + \varepsilon_t - 1.08\varepsilon_{t-1}$ </li>
<li> $Y_t = 2 - 0.51Y_{t-1} - 0.24Y_{t-2} + \varepsilon_t - 0.31\varepsilon_{t-1} + 1.49\varepsilon_{t-2}$. </li>
<li> $Y_t = -0.64Y_{t-2} + \varepsilon_t + 0.58\varepsilon_{t-1} + 1.20\varepsilon_{t-2}$  </li>
<li> $Y_t = Y_{t-1} + \varepsilon_t$ </li>
<li> $Y_t = 1.3Y_{t-1} + 0.3Y_{t-2} + \varepsilon_t + 2.32\varepsilon_{t-2}$ 
<li> $Y_t = -2Y_{t-1} -1 Y_{t-2} + \varepsilon_t - 0.46\varepsilon_{t-1}$  </li></li>
</ol>
3. Realice los gráficos teóricos ACF y PACF que deberían tener un proceso
<ol type = "a">
<li> $MA(1)$ </li>
<li> $SMA(4)[6]$ </li>
<li> $AR(3)$ </li>
<li> $SMA(2)[3]$ </li>
<li> $ARMA(0,3)$ </li>
<li> $SARMA(2,1)[3]$ </li>
<li> $ARMA(3,1)$ </li>
</ol>
4. A partir de las siguientes EACF, indique qué modelos creería usted que son plausibles para cada caso.
```{r include=FALSE}
library(TSA)
library(sarima)
set.seed(127)
sim1 <- sim_sarima(n=182, model=list(ar=c(0.5),
                                   ma= c(0.8), sar=0,
                                   sma=0, sigma2 = 50, nseasons = 4,
                                   iorder=0, siorder=0),
                  xintercept = 0, n.start = 1050)
sim2 <- sim_sarima(n=182, model=list(ar=c(0.5, 0.4, - 0.4),
                                   ma= c(0.8, 1.3), sar=0,
                                   sma=0, sigma2 = 50, nseasons = 4,
                                   iorder=0, siorder=0),
                  xintercept = 0, n.start = 1050)
sim3 <- sim_sarima(n=182, model=list(ar=0.89,
                                   ma= 0, sar=0,
                                   sma=0, sigma2 = 50, nseasons = 3,
                                   iorder=0, siorder=0),
                  xintercept = 0, n.start = 1050)
```
```{r echo=FALSE}
cat("################### Caso 1 ###################")
eacf(sim1, ma.max = 10, ar.max = 10)
cat("################### Caso 2 ###################")
eacf(sim2, ma.max = 10, ar.max = 10)
cat("################### Caso 3 ###################")
eacf(sim3, ma.max = 10, ar.max = 10)
```
5. A partir de los resultados obtenidos mediante la función `$armasubsets()$` de la librería `TSA` del <tt>R</tt>, trate de identificar el modelo más plausibles para cada caso.
```{r include=FALSE}
library(forecast)
set.seed(1257)
sim4 <- sim_sarima(n=182, model=list(ar=c(0.5),
                                   ma= 0, sar=0,
                                   sma=0, sigma2 = 50, nseasons = 4,
                                   iorder=0, siorder=0),
                  xintercept = 0, n.start = 1050)
sim5 <- sim_sarima(n=195, model=list(ar=c(0.8, -0.92),
                                   ma= c(0.98), sar=0,
                                   sma=0, sigma2 = 50, nseasons = 4,
                                   iorder=0, siorder=0),
                  xintercept = 0, n.start = 1050)
sim6 <- sim_sarima(n=283, model=list(ar=0,
                                   ma= c(0.98), sar=c(0.4, 0.5),
                                   sma=0, sigma2 = 50, nseasons = 4,
                                   iorder=0, siorder=0),
                  xintercept = 0, n.start = 1050)

```
```{r echo=FALSE}
cat("################### Caso 1 ###################")
plot(armasubsets(sim4, nar = 15, nma = 15))
cat("################### Caso 2 ###################")
plot(armasubsets(sim5, nar = 15, nma = 15))
cat("################### Caso 3 ###################")
plot(armasubsets(sim6, nar = 15, nma = 15))
```
